【裁判字號】    89,自,493
【裁判日期】    901011
【裁判案由】    
【裁判全文】
臺灣臺北地方法院刑事判決                          八十九年度自字第四九三號
    自  訴  人  丙○○ (原名.
    代  理  人  陳福寧律師
                詹文凱律師
    代  理  人  丁○○
    被      告  戊○○
                己○○
                乙○○
    共      同
    選任辯護人  辛武律師
                王上律師
右列被告等因詐欺案件，經自訴人提起自訴，本院判決如左：
    主  文
戊○○、己○○、乙○○均無罪。
    理  由
一、本件自訴意旨略以：（一）、被告戊○○與己○○二人，共同基於不法所有之意
    圖，於民國八十七年六月間，透過另一被告乙○○之介紹，至台北市○○○路○
    段一三七號八樓之一，向自訴人丙○○ (原名翁嘉宏)及合夥人丁○○與簡政良
    等三人佯稱，被告戊○○所經營之富茂公司與美商STG公司有石油交易，並於亞
    太銀行內存有履約保證函之擔保金美金七十萬元，出示台北地檢署之扣押函以取
    信自訴人等；另被告己○○亦自陳其為中油公司人員，可以證實被告戊○○之陳
    述實在，故要求自訴人丙○○等提供美金四十萬元借予彼等向台北國際商業銀行
    開立履約保證函及作業費用所需，承諾以前開遭扣押之美金七十萬元為擔保，自
    訴人丙○○等信以為真，於六月九日與被告等簽立協議書，表示願借款與被告。
    次日即六月十日及六月十七日，分別以許素英及自訴人名義匯款新台幣（下同）
    一百萬元及二百五十萬元，合計三百五十萬元，折合美金十萬元，進入被告戊○○開設於上海銀行中山分行之帳戶內。惟經事實查證，前開扣押之履約保證函擔
    保金七十萬美金，根本不是由被告戊○○經營之富茂公司提供富茂公司或被告戊○○亦無權領取，更不可能教自訴人等抵充債務；所領取之十萬元美金之作業費
    用，亦從未提示用途證明；嗣據悉已為被告等花費於個人事務，完全無所謂石油
    交易情事，此為被告等詐騙自訴人之開始。（二）、至八十七年八月四日，被告
    等又至自訴人前開地址，謂原協議書所定四十萬美元中之三十萬元暫時勿需借用
    ，但因十月底前有一筆交易將完成，為支付奈及利亞港埠費用，要求再借用美金
    五萬元。為取信自訴人，被告等表示願由被告己○○、乙○○、富茂公司及戊○○之配偶陳美足開立票面額新台幣五百二十五萬元之本票，並由乙○○簽立切結
    書、陳美足提出其不動產等及莊某簽發第一銀行倫敦分行之美金支票二紙為擔保
    。自訴人遂與被告等再簽立「第二次補充協議書」；嗣由自訴人依約再於八十七
    年八月八日將相當於美金五萬元之新台幣一百七十三萬二千五百元匯入被告戊○○前開帳戶。惟所謂十月底交易及奈及利亞港埠費用等事，全屬被告等之虛構，
    被告等根本未有該項交易及款項支出，事後經自訴人質疑，被告等亦從未提出石
    油出口、裝船等證明，僅以一紙傳真謂該公司總經理結婚，要延期教貨，但亦未
    再有真正交貨情形，此為被告等第二次詐騙自訴人。（三）、八十七年九月二十
    一日，被告等又以前述石油買賣作業需用，向自訴人借款美金三萬元，再由陳美
    足、富茂公司、乙○○及己○○等人簽立本票為擔保，自訴人於次日再將新台幣
    一百零五萬元以萬有營造公司名義分二筆匯入戊○○之帳戶內，此為被告等第三
    次詐騙。（四）、八十七年十一月十七日，被告等再至自訴人公司，以將出國辦
    理合約事宜為由，要求再借美金一萬元，同時將前二次簽發之本票收回，重新於
    當日簽開三紙本票，並由莊某再簽發第一銀行倫敦分行之支票二紙，金額各為美
    金十萬元及十五萬元。自訴人於十二月四日再匯款新台幣三十二萬四千三百十二
    元（按自訴代理人詹文凱律師於八十九年九月十九日庭呈提出之自訴理由狀第五
    頁第三、四行及九十年四月十七日庭呈提出之辯論意旨狀第五頁第二、三行均係
    記載【自訴人於十二月四日再匯款新台幣三十二萬四千三百十二元】等語；惟自
    訴代理人詹文凱律師於八十九年十月二十四日當庭陳稱，前開狀紙記載以匯款方
    式是錯誤的，應是以現金交付，戊○○當場有寫壹張收據等語在卷；見本院卷宗
    第一宗第一五五頁，第一九七頁；第二宗第八十六頁及同上卷宗第一宗第一七七
    頁）。惟被告不僅未進行石油交易所簽之美金支票亦根本不能兌現，此為第四次
    詐騙。（五）、八十七年十二月十九日，被告戊○○與己○○等二人再至自訴人
    處，要求再借款美金二萬元，承諾以陳美足之不動產設定抵押，己○○之中油公
    司退休金、乙○○之股票等為擔保。自訴人於十二月二十一日再交付新台幣六十
    五萬元予被告戊○○。經查陳美足之不動產上早有設定，根本無餘額可清賞，而
    己○○之退休金屬不得扣押之權利，亦不可能供自訴人作擔保，此亦證明被告等
    利用此等情形詐騙自訴人。（六）、被告等前後共自自訴人丙○○處詐騙得款美
    金二十一萬元。雖被告等於答辯中曾提出被告戊○○於七十九年參與中油公司會
    議之文書，欲證明其確有參與石油交易，及我國駐奈及利亞代表文書乙件，欲證
    明其在奈國關係良好，惟該二件文書是否真實，尚有疑義，亦不足證明被告等確
    有能力自奈國購得石油。而所提之英文挈約乙份，不僅內容中沒有交易之數量、
    金額等基本事項，與一般挈約有違，更不能證明被告已購得奈國石油。故其所提
    證據，均不足以證明其所辯屬實。而被告前後五次詐取錢財，未曾證明用途及提
    示支出證明，更不足證明其確將金錢使用於所稱之用途。被告等以虛偽之情節，
    向自訴人丙○○取得金錢之交付，因認被告戊○○與己○○及乙○○三人共同涉
    犯有刑法第三百三十九條第一項之詐欺取財罪嫌云云。
二、按犯罪事實應依證據認定之，無證據不得推定其犯罪事實，刑事訴訟法第一百五
    十四條定有明文；又所謂認定犯罪事實之證據，係指足以認定被告確有犯罪行為
    之積極證據而言，如未發現相當證據，或證據不足以證明，自不能以推測或擬制
    之方法，以為裁判基礎；再認定不利於被告之事實，須依積極證據，茍積極證據
    不足為不利於被告事實之認定時，即應為有利於被告之認定，更不必有何有利之
    證據，最高法院四十年台上字第八十六號與三十年台上字第八一六號分別著有判
    例足參。又「無辜之推定」乃刑事司法程序上之基本原則，此種原則表現在刑事
    案件中，只是另一種形式表示負擔之法則。易言之，刑事案件之追訴，必須提出
    證據（舉證負擔），並需說服至無合理懷疑之地步（證明負擔），始能謂被告有
    罪。又此處所謂「合理的懷疑」是指在一切證據經過全部的比較或考慮後，審理
    事實的法官本於道義良知，對於該項證據有可以說出理由來的懷疑，此時對於追
    訴之事實，便不能信以為真，便應對被告作出無罪之判決。又該項無「合理懷疑
    」（證明之負擔）應到達何種程度，一般原則上應依民事訴訟與刑事訴訟的分別
    ，而有不同之要求，以淺顯易懂之概念而言，前者（民事訴訟）乃錢債細故，後
    者（刑事訴訟）涉及當事人身體、自由、財產、名譽及生命等權益至為重大。故
    對於刑事案件之被告，用有罪之判決剝奪其生命、自由和財產及名譽等法益，顯
    應需要更為嚴謹之法則，甚至罪刑越重者，應該要求說服（無合理懷疑）之程度
    也越高。在許多民事案件之判例上，除了證據優勢（ＰＲＥＰＯＮＤＥＲＡＮＣ
    Ｅ）法則以外，還要有更進而有明白、強而有力、足使人信服之證據，刑事上應
    比前開要求更高，始得對被告為有罪之判決。最高法院八十八年台上字第九五四
    號判決亦認為「認定犯罪事實所憑之證據，雖不以直接證據為限，間接證據亦包
    括在內，然而無論直接證據或間接證據，其為訴訟上之證明，須於通常一般人均
    不致有所懷疑，而得確信為真實之程度者，始得據為有罪之認定，倘其證明尚未
    到達此一程度，而有合理之懷疑存在時，即難遽採為不利被告之認定」，即採此
    見解。再按刑法第三百三十九條第一項之詐欺取財罪，必以行為人主觀上具有意
    圖為自己不法所有之詐欺犯意，客觀上有施用詐術使被害人將其本人或第三人之
    物交付為其構成要件；所謂施用詐術使人交付，必須被詐欺人因行為人使用詐術
    而陷於錯誤，始足當之；若行為人所用方法，不能認為詐術，亦不致使人陷於錯
    誤，即不構成該罪，最高法四十六年臺上字第二六○號著有判例可資參照。
三、按本件自訴人翁嘉宏與其自訴代理人指訴被告戊○○與己○○及乙○○三人，共
    同犯有上揭詐欺取財犯行，無非僅以渠等單方面之指訴，並提出自訴人翁嘉宏與
    被告戊○○所簽訂之協議書、補充協議書、第二次補充協議書、切結書、臺灣台
    北地方法院檢察署函、富茂國際開發公司函、ＦＯＲＭＯＳＡ  ＰＥＴＲＯＬＥ
    ＵＭ  ＣＯ、，（ＮＩＧ）ＬＴＤ。（奈及利亞）富茂石油公司、本票、支票、
    承諾書、匯款單、名片、中國石油公司函、陳美足不動產謄本（以上均影本）與
    綜合自訴理由狀、自訴理由狀、補充自訴理由狀及辯論意旨狀等，資為被告三人
    犯有上開詐欺取財罪之唯一依據。
四、本件訊據被告戊○○與己○○及乙○○三人均堅決否認有自訴人所指訴之詐欺犯
    行；（一）、被告戊○○辯稱：１、這是壹個單純的借貸案件，己○○是保證人
    ，乙○○是介紹人兼保證人，我本身也有提供不動產擔保，我們絕對沒有詐欺的
    意圖。２、我在八十七年與自訴人丙○○合作之前，曾另外有與美國一家石油貿
    易商ＧＥＯＲＧＥＢＯＵＲＤＥＫＡＳＡＳＳＯＣＩＡＴＥＳ公司有一筆石油買
    賣，對方要求我開一張柒拾萬美金的履約保證金給他，後來我透過亞太銀行開出
    一張ＳＴＡＮＤＢＹＬ╱Ｃ，面額美金七十萬元，同時透過美國紐約銀行擔保，
    當時對方要求我開此信用狀時，內容一定要按照他們所提出來的草稿來開出去，
    所以我按照對方要求，把此信用狀開到沙烏地阿拉伯他們所指定的銀行。但對方
    該美國貿易商並未如合約要求把他的信用狀開出來給我，就直接向他們（買方公
    司）在沙烏地阿拉伯指定的銀行請求我違約付款，說我沒有交貨，要我賠償柒拾
    萬美元，但依一般慣例，他們要先把信用狀開出來，我收到信用狀才能交石油，
    後來因為紐約銀行堅持要我付柒拾萬美金，經我交涉後，紐約銀行方面表示他們
    不介入我們私人的合約，堅持要我付柒拾萬美金。事後經我向檢察署報告該事之
    後，台北地檢署查知該貿易商公司有詐欺嫌疑，就叫我寫一份陳報狀給地檢署，
    地檢署受理後，才下令給美商紐約銀行台北分行扣押我開出去的那張信用狀，當
    時信用狀原本跟整套的申請書都已經在紐約銀行，正本在買方的貿易商公司，扣
    押完畢之後，我就去告美國那家貿易商公司詐欺，但該公司一直無人出庭應訊。
    有關柒拾萬美金的履約保證金的事情，是我跟美國一家ＧＥＯＲＧＥＢ‧石油貿
    易商簽的一個買賣合約，當初因為我們沒有交易實績，所以該公司要求我開一張
    美金七十萬元的履約保證金，這張履約保證金是以ＳＴＡＮＤＢＹＬＣ的方式開
    出，當初亞太銀行要求我們提供大概台幣四千萬元之擔保品，所以由我公司的股
    東陳榮俊設法湊足肆仟萬台幣的股票，當成公司的擔保品，當時並非是指以柒拾
    萬美金在亞太商銀，而是指有足夠金額之股票在亞太商銀作擔保，股票名稱已現
    不記得，股票不是我的，是我另外一位股東陳榮俊的，當時因為我在國外，股票
    的事情由陳榮俊負責，信用狀是以公司名義開出去的，我與陳榮俊二人都有簽字
    ，是後來我回到國內才簽字的，當時亞太銀行要求我們提供新台幣四千多萬元的
    擔保品，股票是陳榮俊與他姐姐及子女湊合起來的，我沒有提供股票。但我有無
    權利處分該擔保品要由法院處理。因為那時擔保品已經被地檢察署扣押了，如不
    被扣押，我也有權利處分，因為都是股東。後來我們的履約保證金開出去以後，
    ＧＥＯＲＧＥＢ‧沒有按照合約開出信用狀，經我一再催促，一直都沒有把信用
    狀開出，所以該公司就拖過合約內我富茂公司的交貨期，因為我沒有收到該公司
    的信用狀，所以我沒有辦法交付原油，當時該公司就以這個理由向他的銀行（沙
    烏地的一家國家銀行）求償柒拾萬美金‧後來富茂公司股東陳榮俊及另外一個股
    東判斷對方有詐欺的嫌疑，所以先向地檢署遞一張陳情狀，然後再由地檢署下令
    亞太銀行扣押那筆由富茂公司開出的那筆美金七十萬元的信用狀，然後我們富茂
    公司再去告ＧＥＯＧＲＥＢ‧，後來經由法律程序，該公司一直未出庭，當時我
    們全數提出擔保的股票已經下跌，亞太銀行要我們增加擔保品，後來我在國外的
    官司一直在打，至今仍未結束‧乙○○說我挪用自訴人的錢與償還私人的債務，
    實際上我是跟乙○○講，我這些錢是拿來償還我公司應付而沒有付的帳款，這些
    都是公司的費用‧３、剛開始時，因為受前面案件影響，所以我財務陷入困難，
    剛好奈及利亞壹個將軍有兩百萬桶原油配額，他願意透過我來賣，所以我就跟Ｓ
    ＴＧ公司聯絡，經過他們查證之後，他們願意與我簽此合約，但有關奈及利亞所
    有的公關費用，必須由我來負擔，所以我就找同案被告乙○○商量此事，乙○○
    就介紹自訴人翁嘉宏給我認識，我就開始跟翁嘉宏他們三人洽談合作石油貿易的
    可行性，是指石油買賣情事，此期間同案被告己○○任職中油公司，對石油探勘
    、貿易方面的專業知識非常熟悉，他很熱心幫我向翁嘉宏他們解釋，因為我跟己○○二人是在七十九年在奈及利亞擔任中油顧問時認識的，此案件己○○是純粹
    幫忙我解釋有關石油貿易的業務，後來與翁嘉宏他們三人達成協議，由他們三人
    提供美金四十萬元的額度借給我，讓我來做此生意。後來因為生意上的改變，例
    如像八十七年六月三十日因為油輪的安排來不及提油，我也有跟ＳＴＧ公司打電
    話通知他們此事，他們總裁跟我說沒有關係，只要我下次有此機會，他願意跟我
    保持往來，所以我們在合約的最後一頁保持空白，目的在續簽時我們就可以用電
    報傳真簽約，更改日期，不用到休士頓簽約，自訴人交給我美金二十一萬元是在
    八十七年六月到十二月間陸陸續續交我的，作為石油交易的作業費用。在二十一
    萬元之間，自訴人也要求我提供我的不動產給他設定抵押，在設定前他們的代書
    已經查過了，我也坦白表示台中房地產部分有第二順位抵押，內湖房地產部分只
    有第一順位銀行貸款，殘值鑑價方面，應由第三個公正單位作鑑定。內湖房地產
    部分現在價值應值新台幣七百萬元，我銀行貸款只剩三百多萬元，我也有想賣，
    但一直賣不掉。４、因為我必須以ＦＩＣ公司即福茂國際公司（ＦＯＲＭＯＳＡ
        ＩＮＴＥＲＮＡＴＩＯＮＡＬ  ＣＯＲＰ。簡稱ＦＩＣ公司）的名義開給美
    國ＳＴＧ公司履約保證函，金額是美金三十萬元，用意是保證我必須要交合約上
    所簽的兩百萬桶原油，如果沒有履約，就會被沒收該保證金。這三十萬元美金是
    透過台北國際商銀開出ＬＣ信用狀給ＳＴＧ公司當作履約保證函。台北國際商銀
    的經理是自訴人的朋友，自訴人堅持要我用台北國際商銀來操作，我與翁嘉宏在
    台北國際商銀有共同開壹個帳戶，是以ＦＩＣ公司名義開立，但有我們二個人的
    章，領錢時必須有公司章及我與翁嘉宏二人的私章才可以。當初有約定ＳＴＧ公
    司所開的信用狀也要開到台北國際商銀。十萬元美金作業費用是指支付到美國出
    差的出差費用及公司費用。５、有按照第三條三之五內容履行，三之六到三之十
    三則沒有照協議書內容作，因為我們簽完約之後回來台北馬上跟台北國際商銀洽
    商有關如何開立履約保證函，因為有關上次柒拾萬美金的履約保證函延伸出來非
    常嚴重之問題，而有這個顧慮，所以與台北國際商銀一直交換意見，如何把履約
    保證函的內容，對我們比較有保障。所以為此問題，時間上有所耽誤。到了六月
    三十日之後，奈及利亞通知我們提油，因為安排油輪時間上來不及，所以我就打
    電話給ＳＴＧ公司，履約信用狀就暫時不開。當初簽上開協議書時，是自訴人丙○○與我簽訂的，我們在林憲同律師事務所那裡簽的，有提到他們是否請自訴人
    公司的趙（偉中）副總去看看，因為趙副總是美國留學回來的，所以我當初就答
    應，協議書上才會寫上這一條，並不是我自己找的。６、我們沒有詐欺，當初因
    我需要資金四十萬美金操作石油貿易，後來我才跟自訴人翁嘉宏及其合夥人丁○○、簡政良等三人講此情況，他們聽了很有興趣，並願合作，如果提供四十萬美
    金，生意成功，就可分紅，若生意未成功，我就償還原來借的資金並加上三分的
    利息以為賠償；後來我就與自訴人簽了合作協議書，協議書簽訂之後，他們就先
    在八十七年六月匯台幣折合美金五萬元到我上海商銀中山分行的帳戶內，我收到
    錢後，他們就在八十七年六月十日由自訴人翁嘉宏派了代表趙偉中跟我一起到美
    國與美國ＳＴＧ公司簽訂購油合約，由我簽的；在八十七年六月十二日有到美國
    去跟石油貿易商ＳＴＧ公司簽訂買賣合約書，當時我把石油賣給ＳＴＧ公司石油
    貿易商，確實有在進行石油交易買賣‧當時與美國簽訂合約書時，在合約書第十
    八項指定銀行部分，是由自訴人翁嘉宏指定台北國際商業銀行，該帳戶是由我與
    翁嘉宏二人一起合開的，以後對方ＳＴＧ公司跟我們買石油要付款時，一定要付
    到該帳戶內‧迨至八十七年六月三十日，奈及利亞國家石油公司有通知我們提油
    ，之後因種種原因而無法完成交易。我在美國與Ｓ、Ｔ、Ｇ石油公司簽約的副本
    我也有給趙偉中，當時跟美國石油公司簽約時是由律師定內容的，所以在律師事
    務所內簽約，並未到公司。因在同年六月三十日，收到奈及利亞國家石油公司提
    油通知，（ＳＴＧ公司知道我在奈及利亞的關係，所以才會跟我簽約）因提油通
    知上提油日期非常短，無法安排油輪，所以這筆就沒有成交，此筆金額約二千一
    百萬美金。後來我就改向當地奈及利亞有提油權的人接洽，透過我們安排，他們
    直接與ＳＴＧ公司簽約，然後ＳＴＧ公司給我們壹個支付命令，該支付命令就是
    折扣部分，（表示每桶我們可賺取的利潤）交易完成後匯到我奈及利亞公司在倫
    敦所開的帳戶內，然後再由我將賺的利潤來分配，因為兩家公司條件都很嚴格，
    所以我就把交易取消掉了，到八十七年年底，我寫了一個報告給中華民國駐奈及
    利亞商務代表團的代表，請求其協助，後來有將報告送回外交部。我是有向自訴
    人借美金共二十一萬元沒錯，因中間有這些波折，生意一直無法成交，我在八十
    八年跟台鳳公司談合作時，也有跟他們說我有這筆債務，八十八年九月二十日我
    有開了四張支票共新台幣玖佰萬給自訴人他們，不是即期的支票，但是隔天九二
    一大地震後，台鳳公司工廠受損，希望我順延，因此那四張支票無法兌現。後來
    我又提供不動產給自訴人設定抵押。７、我自民國七十九年就開時接觸石油生意
    ，當初是與中國石油公司接洽的，然後再擔任中國石油公司在奈及利亞的顧問，
    我做石油生意尚未成交過，因石油原油買賣生意非常複雜，但我曾經做成一件即
協助中國石油公司標到壹個在奈及利亞的石油礦區，後來經過三年的評估之後，
    一直擔任中國石油公司在奈及利亞的顧問，石油買賣是否成交對我當然很重要‧
    有關合約上為何未載交貨日期，因為我現在操作是屬於現貨，現貨來源較不穩定
    ，所以未能載明交貨日期，石油買賣分兩種，一種是長期合約，長期合約上會註
    明交貨日期，現貨買賣則不規定交貨時間‧８、有關自訴人說我前前後後向他拿
    美金二十一萬元都是事實，但我沒有詐騙他的意圖，因為根據我們當初第一次的
    協議書，我們議定的金額是美金四十萬元，我若有詐欺之意圖，在當初第一次簽
    協議時，並未提供任何擔保品，我就可以把四十萬美金全部拿走，後來因為自訴
    人付了十萬美金之後，我便在八十七年六月十二日馬上趕到美國簽約，簽約時我
    還帶自訴人公司副總經理趙偉中去，簽好合約之後，我有把合約的副本交給他；
    但在八十七年六月三十日，我接到奈及利亞石油公司的提油通知，因為當時安排
    油輪時間作業來不及，所以就延期了，此可證明我們確實有在做石油買賣的生意
    。每次向自訴人借錢時，我們都有開本票保證，也有開支票作為支付的工具，等
    以後我們還錢時，自訴人再把該本票及支票還給我。有關自訴人所提出之證十二
    ，自訴人也要求把我太太陳美足名下六處不動產全部設定抵押給自訴人，其中內
    湖一棟是設定第二順位，其他五棟在台中市設定第三順位，謄本我已在上次庭呈
    ，設定契約書由自訴人保管，六棟不動產資所有權狀也都交給自訴人保管。設定
    之前我也都有向自訴人說清楚了，自訴人有請代書去查，查後他們也表示沒有關
    係，並說只是保證用而已，而且當初他說只要設定七百五十萬元，但結果自訴人
    設定了壹仟五百萬元。（二）、被告己○○辯稱：１、我沒有詐欺，我現仍服務
    於中油公司駐外服務，認識被告戊○○，本件石油貿易本來有在進行，因中間有
    波折，當中來往都有文件證明，當初要跟自訴人翁嘉宏借錢時，都是被告戊○○
    獨自在進行，我只是從旁協助，利用下班時間幫被告戊○○看一些信件，自訴人
    翁嘉宏一定要我簽名擔保才肯借錢，我不得已，所以才簽字作為擔保。２、當初
    自訴人丙○○之萬有公司給我們的資料是證人趙偉中在他的萬有公司擔任副總經
    理，因為趙偉中留美，通曉英文，因自訴人翁嘉宏需要對我們石油交易情況有更
    進一步了解，所以才派他們公司的趙偉中代表萬有公司負責跟被告戊○○等接洽
    石油業務。３、我只是自訴人戊○○公司的顧問而已，我與自訴人戊○○公司的
    財務無關，對於借貸之事，我完全沒有負有任何責任或義務，我之所以被牽扯進
    去，完全是因為自訴人翁嘉宏當初在與戊○○簽借款協議書時，臨時要求我作連
    帶保證，否則不借錢給被告戊○○，我知道被告戊○○與美國原油購買者簽約的
    時間已經談好，假如臨時資金注入有困難，可能就無法完成交易，所以我迫不得
    已，只好當連帶保證人。被告戊○○之富茂公司與奈及利亞及美國方面之石油買
    方都有來往資料可證明我們確實有在從事石油貿易，並無詐騙行為。４、有買方
    跟賣方的交易資料，賣方是我們找來的石油提供者，是奈及利亞的一家石油公司
    ，另外壹份是合約，另外壹份是付款指令。奈及利亞國家石油公司地址本來在Ｌ
    ＡＧＯＳ，後來已搬到ＡＢＵＪＡ了，富茂公司買賣石油都是跟奈及利亞的壹個
    陸軍將軍聯絡接洽的，事實上是該將軍自己開的公司。５、就本案而言，據我所
    知，被告戊○○確實有在做石油買賣的生意，所以我才願意出面擔保，當初我相
    信這生意會成功，沒想到會變成如此，現在自訴人翁嘉宏已經在扣押我的薪水，
    我並沒有詐欺的意圖與行為，也沒有詐欺的事實，我現在也設法想來償還此債務
    ，我有百分之百的償還誠意。（三）、被告乙○○辯稱：１、我沒有詐欺，因為
    當時被告戊○○曾拿一張台北地檢署扣押美金七十萬元之證明函說他有七十萬元
    美金卡在銀行，表示目前要做石油買賣欠缺資金，所以要找有資金的對象合作，
    並說如果找到金主，以該函的內容可以對金主作保證，因此緣故，我才去找丁○○談石油買賣之事，是我介紹他們認識。２、因為被告戊○○跟被告己○○要找
    合作買石油的對象，我認識自訴人翁嘉宏之合夥人丁○○，所以才引進他們認識
    做生意的，是在台北市○○○路○段一三七號八樓之一自訴人翁嘉宏的公司，向
    自訴人翁嘉宏與合夥人丁○○及簡政良介紹被告戊○○跟被告己○○等人見面認
    識，談石油交易之事；到後來向自訴人翁嘉宏借錢的事情，都是被告戊○○去接
    洽的，我都沒有接觸到錢的事情，因為被告戊○○跟己○○他們對石油比較內行
    ，都是他們在操作，我並未參與，他們有承諾若將來賺錢了，會分我紅利，但並
    未立字據。３、當時被告戊○○到丙○○他們南京東路公司開有關石油買賣合作
    的會議的時候，戊○○有提出壹張台北地檢署扣押富茂公司與國外的一家石油貿
    易公司的履約保證金柒拾萬美金地檢署函文的影印本（在戊○○跟自訴人合作石
    油買賣之前，戊○○有跟美國另外一家石油貿易公司合作石油買賣，是由戊○○
    的富茂公司賣石油給美國那家石油公司，但不是ＳＴＧ那家公司），當時戊○○
    說那七十萬元美金是當時他賣給美國石油公司，對方要求富茂公司提出的柒拾萬
    美金的履約保證金，後來對方美國石油公司未開出Ｌ╱Ｃ，拖到交貨期間已過，
    該美國石油公司卻要沒收富茂公司的那柒拾萬美金的保證金，這是當時戊○○對
    丙○○如此講的，後來戊○○的富茂公司就向台北地檢署申請不要讓該家美國石
    油公司沒收那柒拾萬美金，後來該柒拾萬美金並沒有被那家美國石油公司拿走，
    而放在亞太商業銀行，後來戊○○對自訴人丙○○、丁○○、簡政良等人說，只
    要肆拾萬美金（參拾萬美金的履約保證金，十萬的現金的美金）就可以把與ＳＴ
    Ｇ的石油交易完成，有關簽約內容，是由陳福寧律師在場擬稿由雙方（戊○○跟
    自訴人丙○○）簽訂的，當時在場的人有戊○○、我，對方有丙○○、丁○○、
    簡政良以及律師陳福寧。４、我並沒有詐欺的行為，我只是擔任介紹人而已，也
    沒有參與被告戊○○他們的運作或是金錢方面，而且我都花自己的車馬費的，共
    花費了幾萬元，並沒有詐欺的行為。我本身是出自好意才介紹自訴人丙○○與被
    告戊○○等人與他們認識，促成他們雙方石油買賣的合作，我並未經手他們的業
    務，我被告詐欺，覺得很冤枉；各等語。
五、辯護人除提出答辯狀與辯護意旨狀外，並辯護略稱：１、按詐欺罪之成立，必須
    行為人有施用詐術，使被害人因其詐術而受騙並交付財物才能成立；本件被告並
    無實施詐欺行為，自訴人也未因受詐騙而交付財物，根本不成立詐欺罪。本件根
    本上是被告戊○○有無使用詐術及自訴人有無因此而陷於錯誤並為金錢給付問題
    ，當時並不是以柒拾萬美金作為擔保；本件是借款債務和合約履約問題，並非詐
    欺行為。本件借款，被告戊○○有提供房地共六戶作為擔保，與美金七十萬元無
    關。請鈞院參考協議書，即可證明被告並無詐欺行為。２、。被告確實有從事石
    油買賣，只是因相關障礙而無法成交，本案純粹只是民事糾紛而已，被告並無詐
    欺犯罪可言。３、今日（八十九年十二月二十六日）庭呈的文件，二位自訴代理
    人認為有不實的地方，他們的依據是在時間上及打字部分，為何是用手寫的，而
    質疑文件是假的；我們再檢視在台灣八十七年六月九日的協議書就是被告戊○○
    跟自訴人翁嘉宏他們簽的協議書，然後在六月中旬由自訴人他們的人陪同到美國
    ，與美國Ｓ、Ｔ、Ｇ公司簽訂原油買賣契約，我們在答辯一狀陳明過，在時間上
    並沒不同的地方，這一切都是在台灣簽約後所做的作為；另外關於數量，簽約固
    然是二百萬桶，但牽涉到交貨的技術問題，我們並未說一次要交貨二百萬桶，協
    議書上寫的非常清楚，雙方一個提供作業費，一個利用個人人脈從事石油買賣的
    經驗，做個媒介，得到傭金，並不是自訴人提供多少錢被告就提供多少原油，協
    議書上寫的很清楚，如果這個原油的買賣不成功，被告把使用自訴人的錢還給他
    ，並給三分的利息，所以我們認為這是一件民事的借貸關係，而不是刑事的詐欺
    關係。４、本件純粹是商業行為，是民事債務問題，因為買賣石油沒有成功，所
    以才衍生出此以刑逼民的風波。若證人趙偉中不是自訴人派出去的，趙偉中如何
    離開自訴人公司，被告支付趙偉中之費用，是因為被告戊○○的厚道，並不能因
    此而認為證人趙偉中是被告戊○○自己找去的。從客觀來講，被告等人並無詐欺
    之故意；被告乙○○更只是介紹人而已，過程並不知情，自訴人為了民事求償，
    所以亦將乙○○列入被告，實有可議。５、證人甲○○之證詞已經說明被告戊○○確實在奈及利亞政商間有良好的關係，並具有石油買賣、探勘方面的能力與專
    長。且由臺灣高等法院函請外交部駐奈及利亞代表處與外交部駐休士頓辦事處等
    之查詢函文，可以證明被告戊○○確實在從事石油的買賣。本案件確實是一件石
    油買賣的生意，純粹是民事交易行為。是民事債務關係，並沒有詐欺行為；等語
    。
六、本院經調查結果，認為被告三人並不構成自訴人所指訴犯有詐欺取財罪之理由如
    下：
（一）、依自訴人翁嘉宏於八十七年六月九日與被告戊○○雙方在第三人林憲同律師
        之見證下，所簽訂之協議書主要內容係指被告戊○○（簡稱甲方）與自訴人
        翁嘉宏（簡稱乙方）雙方為求合作完成ＦＯＲＭＯＳＡ   ＩＮＴＥＲＮＡ
        ＴＩＯＮＡＬ  ＣＯＲＰ。（簡稱Ｆ、Ｉ、Ｃ）與美商Ｓ、Ｔ、ＧＬＯＢＡ
        ＬＰＲＯＤＵＣＴＳＣＯＲＰ。（簡稱Ｓ、Ｔ、Ｇ）之交易，而訂立該協議
        書。該協議書之主要條款內容如下：
 １、   依該協議書第一條規定，係由乙方之自訴人翁嘉宏同意提供美金四十萬元，
        ，專供甲方即被告戊○○使用於Ｆ、Ｉ、Ｃ與Ｓ、Ｔ、Ｇ之交易（其中美金
        ３０萬元係擔保甲方即被告戊○○向台北國際商業銀行開立有條件的履約保
        證函；另外美金十萬元現金係作業費用。Ｆ、Ｉ、Ｃ與Ｓ、Ｔ、Ｇ之交易文
        件，詳如附件一（按該交易文件係英文本，業經被告戊○○於九十年六月二
        十一日具狀提出，於本院判決後，另行將該英文附件原本發還被告戊○○，
        留存影本附卷；見本院卷宗第二宗第１４９頁）。
 ２、   另依該協議書第二條規定，甲方即被告戊○○於上開交易完成後（分兩批，
        每批一百萬桶），甲方除應向乙方歸還美金１０元（分兩批，各為美金５萬
        元）及取消乙方美金３０萬元之銀行保證責任外，甲方另行支付乙方每桶
        ０、１５美元之佣金（第一批約為美金１５萬元及第二批約為美金１５萬元
        ；共計美金３０萬元）。
 ３、   復依該協議書第三條３之２規定，甲方應在乙方所指定台北國際商業銀行之
        Ｏ、Ｂ、Ｕ、（即國際金融業務分行之意）以甲方名義具名開戶；同時應以
        甲乙雙方共同名義向上開銀行辦妥取款印鑑；甲方不得單獨向銀行辦理印鑑
        變更；上述約定並經甲乙雙方共同向銀行聲明備案。
 ４、   再依該協議書第三條３之３規定，乙方承諾支付美金１０萬元現金予甲方，
        其中之美金４萬元於簽訂此協議書後，乙方立即支付甲方（付款另立字據）
        。同條３之４則規定，其餘之美金六萬元，乙方須於甲方與美國Ｓ、Ｔ、Ｇ
        公司簽訂購油合約後３天內支付甲方，同時在甲方所開立Ｏ、Ｂ、Ｕ、帳戶
        之銀行辦理擔保手續。
 ５、   而依該協議書第三條３之５規定，乙方派代表一名陪同甲方於１９９８年６
        月１１日前往美國休士頓，６月１２日正式與Ｓ、Ｔ、Ｇ簽訂買賣合約（費
        用由甲方支付）；買賣合約影本經甲方簽認交付乙方備查。
 ６、   同條３之６規定，１９９８年６月１８日由Ｆ、Ｉ、Ｃ開立有條件的履約保
        證函給Ｓ、Ｔ、Ｇ（在履約保證函中註明收到Ｓ、Ｔ、Ｇ的Ｌ／Ｃ才生效）
        。同條３之７復規定，Ｓ、Ｔ、Ｇ於收到Ｆ、Ｉ、Ｃ的履約保證函後，３天
        內由ＮＡＴＩＯＮＳ  ＢＡＮＫ開出不可撤銷／循環式的Ｌ／Ｃ給Ｆ、Ｉ、
        Ｃ。上開Ｌ／Ｃ應註明限定甲方應在台北國際商業銀行辦理託收並轉入上開
        Ｏ、Ｂ、Ｕ、（即國際金融業務分行之意）帳戶。同條３之８則規定，Ｆ、
        Ｉ、Ｃ收到Ｌ／Ｃ後，將Ｌ／Ｃ正本存於奈及利亞國家石油公司（簡稱Ｎ、
        Ｎ、Ｐ、Ｃ）處。
 ７、   同條３之９規定，Ｎ、Ｎ、Ｐ、Ｃ收到Ｌ／Ｃ正本後，立即準備裝船，第一
        批（１００桶），預計６月２５日至３０日之間裝船。同條３之１０則規定
        ，第一批１００桶離港後，Ｎ、Ｎ、Ｐ、Ｃ將裝船文件交予Ｆ、Ｉ、Ｃ，並
        與Ｎ、Ｎ、Ｐ、Ｃ代表到臺灣辦理Ｌ／Ｃ託收，向Ｓ、Ｔ、Ｇ的開狀銀行請
        求支付貨款。同條３之１１亦規定，甲乙雙方待台北國際商業銀行收到Ｓ、
        Ｔ、Ｇ的開狀銀行兌付Ｌ／Ｃ款項後，甲方應同時將給付給Ｎ、Ｎ、Ｐ、Ｃ
        的金額Ｔ／Ｔ到其所指定之銀行中，並直接扣除應歸還乙方之美金５萬元及
        美金１５萬元之佣金。
 ８、   同條３之１３則規定，第二批交易完成後，歸還美金５萬元及支付美金１５
        萬元之佣金予乙方，並解除美金３０萬元之保證責任及將此款歸還乙方。
上開８７年６月９日之協議書，有自訴人翁嘉宏與被告戊○○各提出之前揭協議書各
在卷可稽（被告戊○○提出之前揭協議書原本，核與自訴人翁嘉宏提出之前揭協議書
影本均相符合，於本院判決後，另行將協議書原本發還被告戊○○，留存影本附卷；
見本院卷宗第一宗第５、６頁；第４７頁；第８４、８５頁；本院卷宗第二宗第１４
９頁）。
（二）、而被告戊○○與自訴人翁嘉宏於八十七年六月九日在上開見證人林憲同律師
        事務所簽訂前揭協議書同時，並由被告戊○○與共同被告己○○、乙○○共
        三人，共同簽發新台幣三百五十萬元和一千零五十萬元，發票日均為八十七
        年六月九日，到期日亦均為八十七年十月三十日之本票各一紙交付自訴人翁
        嘉宏收執，此亦有自訴人翁嘉宏簽收字據影本在卷可稽；復經被告戊○○提
        出上開本票影本共二紙及自訴人翁嘉宏之簽收字據影本各在卷可證（見被告
        戊○○於九十年六月二十一日具狀提出，附於上開協議書之後；於本院判決
        後，另行將該本票影本二張與自訴人翁嘉宏之簽收字據影本發還被告戊○○
        ，留存影本附卷；見本院卷宗第二宗第１４９頁）。按自訴人與被告戊○○
        簽訂上開協議書同時，自訴人仍知悉要被告戊○○與共同被告己○○、乙○○共同簽發上開新台幣三百五十萬元和一千零五十萬元之本票二紙，以供擔
        保其所書立前揭協議書所簽訂同意提供美金四十萬元金額之擔保追償；就此
        而言，被告戊○○與共同被告己○○及乙○○三人，主觀上顯然並無意圖為
        自己不法所有之詐欺犯意至明；就自訴人本人而言，顯然亦並未有何陷於錯
        誤可言；否則自訴人本人何以知悉要被告戊○○等三人共同簽發上開本票二
        紙，藉以保障其本人之債權權利。
（三）、又證人趙偉中於本院調查時亦證稱：「認識（兩造），約八十七年間乙○○
        帶戊○○來我們萬有營造公司找丙○○談石油時認識的，在丙○○要入主萬
        有營造公司籌備期間，要我在萬有營造公司將來擔任業務副總經理，萬有營
        造公司地址在南京東路二段聯邦大樓八樓，當時丙○○準備將來擔任萬有營
        造公司董事長，後來丙○○與萬有營造公司沒有談妥，丙○○就不投資萬有
        公司了。」；「當初乙○○帶戊○○、己○○到萬有營造公司聯邦大樓的辦
        公室來找丙○○，當時萬有營造公司要合併的事尚未談妥，所以只有用萬有
        公司臨時辦事處名義租的，我當時在場，當時我名片上印有萬有公司副總經
        理，那時在場的人有丙○○、丁○○（丙○○的合夥人）、簡政良（也是丙○○的合夥人）及被告三人，那時戊○○有講他之前有一筆柒拾萬美金的交
        易，信用狀已經開了，但不知何原因，那筆錢不能動，所以來找丙○○，希
        望能借他四十萬美金，使石油買賣能繼續做下去，後來丙○○有分批把錢交
        給戊○○，實際金額我不清楚，後來戊○○說要去美國簽石油買賣的合約，
        戊○○並出錢請我一起去美國德州看他們簽約，我也有去，己○○也有去，
        乙○○沒有去，他們簽約是在德州壹個律師事務所簽的，當時對方石油公司
        有拿名片給我，從他們名片上看出有壹個律師，另有一個石油公司的總裁，
        簽約時我在場，他們用英文交談，我聽得懂英文，他們交談內容是針對此筆
        石油買賣的細節談，如付款方式、交貨地點、何時驗貨等。當時交易石油的
        數量為一百萬桶原油，價格是以當時驗收當時的市場價，即歐洲原油市場價
        ，簽完約之後就回來了，當時簽完契約後有交一份契約影本給我，我有帶回
        來並交給丙○○，我自己也有影印一份，放在我現服務的雅浩國際股份有限
        公司，我還要再找。後來這批石油交易一直沒有成功，戊○○有陸續告知丙○○有關這批石油買賣的狀況，戊○○有七、八次告訴丙○○石油要出貨，
        但因突發狀況，如奈及利亞石油油管爆炸、戊○○的合夥人（賴利，奈及利
        亞人）要去加拿大結婚等，所以石油買賣都無法交易成功。後來丙○○一直
        有向戊○○催討借款，但戊○○均未有明確還錢的答案，一直到現在。」；
        「一、當初我去美國是代表丙○○他們去的，是戊○○請我去的。我在美國
        停留三天，從出發到回國共三天，從台北出發到洛杉磯轉機到德州，回來也
        是從德州到洛杉磯轉機回來台北。二、購油簽約時有談到一些付款及交貨內
        容，但我不確定有罰則這部分。三、我到美國所有的費用都是由我先出了之
        後再由戊○○還給我。」各等語明確在卷（見本院卷第一宗，第９６頁、９
        ７頁、９９頁及１００頁）。證人趙偉中既為自訴人丙○○之上開萬有營造
        公司副總經理，且又代表丙○○會同被告戊○○前去美國，已如前述，可見
        證人趙偉中之所以協同被告戊○○前往美國德州之一家律師事務所簽訂石油
        買賣契約，亦是依據上揭協議書第三條３之５規定約定辦理，足見證人趙偉
        中前開證詞應可採信；又自訴人翁嘉宏於本院調查時，亦自承「自訴人本身
        在台北報業比較忙，沒有時間到美國，且我對英文造詣不高，專業較不認識
        ，因此我跟戊○○說美國簽約的事我意願不高，但被告戊○○推薦趙偉中給
        我，我說既然如此，那有關趙偉中到美國的費用我不負責，戊○○就說那就
        由他負責。」；「趙偉中說到美國簽約的影本，他只給我看一下，並未把影
        本交給我」，各等語明確在卷（見本院卷宗第一宗第１００頁，第９８頁）
        ；由此可知，自訴人翁嘉宏本人亦知悉其欲入主之萬有營造公司副總經理趙
        偉中係代表其本人協同被告戊○○前往美國與買主簽訂購買石油買賣挈約之
        情事；由此可見被告戊○○確實有前往美國德州與買主簽訂石油買賣契約至
        明。
（四）、又被告戊○○與自訴人翁嘉宏在見證人陳福寧律師之見證下，於八十七年六
        月二十四日雙方又簽訂補充協議書一紙，補充前開八十七年六月九日所簽訂
        之協議書，該補充協議書主要內容如下：
 １、   經雙方確認甲方（即戊○○）係ＦＯＲＭＯＳＡＩＮＴＥＲＮＡＴＩＯＮＡ
        Ｌ  ＣＯＲＰ。（簡稱Ｆ、Ｉ、Ｃ）之負責人，代表Ｆ、Ｉ、Ｃ簽訂協議書
        及補充協議書。
 ２、   雙方確認乙方（即翁嘉宏）所提供之資金美金肆拾萬元，僅係Ｆ、Ｉ、Ｃ與
        Ｓ、Ｔ、Ｇ之交易開立有條件之履約保證，乙方不負責盈虧之責任。
 ３、   以甲方名義在台北國際商業銀行Ｏ、Ｂ、Ｕ、（即國際金融業務分行之意）
        開戶之之資金，除履行Ｆ、Ｉ、Ｃ與Ｓ、Ｔ、Ｇ間之交易外，甲方不得擅自
        處分或領取。
 ４、   富茂國際開發公司在亞太商業銀行八十七年三月十六日開出之履約保證函號
碼：ＳＴＡＮＤＢＹ／Ｃ ＮＯ。ＡＯＢＵ８Ｍ７Ａ８００２，ＤＡＴＥＤ
        ＭＡＲ，１６，１９９８。金額美金柒拾萬元，甲方同意作為本件美金肆拾
        萬元提供之質押，在甲方未償還乙方所提供之美金四十萬元及佣金前，或未
        經乙方同意前，不得獨自與ＧＥＯＲＧＥ  ＢＲＯＵＲＤＥＫＡＳ  ａｎｄ
        ＡＳＳＯＣＩＡＴＥＳ成立和解，或交付款項。
 ５、   甲方同意以甲方，ＦＯＲＭＯＳＡＩＮＴＥＲＮＡＴＩＯＮＡＬ  ＣＯＲＰ
        。，乙○○，己○○先生名義簽發所提供之肆拾萬元美金之保證本票。
 ６、   甲方尚未依作業流程履行協議時，除經乙方同意外，乙方即得拒付未付之款
        項，甲方應即償還已付之款項及應得之佣金。
 ７、  甲乙雙方同意民國八十七年六月九日所簽訂之協議書，限於八十七年十月十
       五日以前履付完畢，逾期本協議書即為中止。
上開補充協議書有自訴人翁嘉宏（乙方）與戊○○（甲方）及見證人陳福寧律師等之
簽名蓋印足稽，此有自訴人翁嘉宏與被告戊○○各自提出該補充協議書一紙在卷可證
（被告戊○○提出之前揭協議書原本，核與自訴人翁嘉宏提出之前揭協議書影本均相
符合，於本院判決後，另行將協議書原本發還被告戊○○，留存影本附卷；見本院卷
宗第一宗第１０頁；第８８頁；本院卷宗第二宗第１４９頁）。
 ８、  由上開補充協議書第４、５條之規定，乙方即自訴人翁嘉宏就前揭八十七年
       六月九日所簽訂之協議書，其所允諾提供之美金四十萬元均有獲得被告戊○○提供質押及被告戊○○與乙○○和己○○等人提供之保證本票擔保以供追
       償，就此而言，被告戊○○與己○○及乙○○等三人，主觀上顯然並無意圖
       為自己不法所有之詐欺犯意至明；就自訴人本人而言，既係同意提供前開美
       金四十萬元，專供甲方即被告戊○○使用於Ｆ、Ｉ、Ｃ與Ｓ、Ｔ、Ｇ之交易
       之用，被告戊○○等三人顯然並未有何施用詐術，使自訴人翁嘉宏本人陷於
       錯誤，而交付財物可言。
（五）、被告戊○○與自訴人翁嘉宏隨後復於八十七年八月四日簽訂第二次補充協議
        書，並經被告戊○○之配偶陳美足簽名同意，該第二次補充協議書主要內容
        如下：
 １、 甲乙雙方（甲方即戊○○；乙方即翁嘉宏）八十七年六月九日所簽訂協議，因
      Ｆ、Ｉ、Ｃ與Ｓ、Ｔ、Ｇ間之交易已取銷，故而，該協議書應交付參拾萬元美
      金作為開立有條件之履約保證函之用之款項，乙方勿庸再交付。此部份之佣金
      及相關約定同時失效。
 ２、 乙方依上項協議書第三一三、三一四項所支付之拾萬元美金，甲方繼續借用，
      另甲方向乙方借用伍萬元美金，於簽訂協議書日交付，不另立收據，作為支付
      奈及利亞港埠費用，匯率以三十五：一計算。
 ３、 乙方所提供第二項之總資金，甲方同意於完成交易後，撥０、１元／桶美金支
      付乙方作為佣金。
 ４、 甲方Ｆ、Ｉ、Ｃ與美商Ｓ、Ｔ、Ｇ之交易限於八十七年十月三十一日以前完成
      ，除不可抗力因素外，倘未於期限內完成交易者，甲方仍應於八十七年十月三
      十一日前清還借款及交付佣金，並由乙方得就下列擔保標的物求償。倘有不可
      抗力因素，致無法完成交易，則雙方同意終止借貸，甲方亦需即刻清還借款。
 ５、 甲方為擔保借款及佣金之清還及支付，願提供如下之擔保：
（１）、甲方同意以甲方、甲方配偶陳美足、ＦＯＲＭＯＳＡ  ＩＮＴＥＲＮＡＴＩ
        ＯＮＡＬ  ＣＯＲＰ。乙○○先生、己○○先生名義簽發借款新台幣伍百貳
        拾伍萬元之保證本票
（２）、乙○○先生切結提供在美國有壹拾伍萬元美金之股票，但不必設質及交付。
（３）、甲方配偶陳美足所有座落台北市內湖區○○○○街２３巷１０號及地下一層
        房地及台中市○○區○○路二段３０２巷５１號４樓之１３房地作為擔保，
        惟勿庸辦理抵押設定，但在甲方還清借款及交付佣金前，甲方配偶同意不可
        處分（含買賣、設定他項權利等）該房地。
（４）、甲方同意簽發ＦＯＲＭＯＳＡ  ＰＥＴＲＯＬＥＵＭＣＯ、，（ＮＩＧ）Ｌ
        ＴＤ在英國倫敦ＦＩＲＳＴ  ＣＯＭＭＥＲＣＩＡＬ  ＢＡＮＫ  ＬＯＮＤ
        ＯＮＢＲＡＮＣＨ之支票二張，總計金額美金貳拾伍萬元，交付乙方收執，
        甲方給付本協議書第二、三項款項後，乙方應將該支票交還甲方。
上開第二次補充協議書，亦經被告戊○○與其配偶陳美足及自訴人翁嘉宏簽名蓋印其
上，此有自訴人翁嘉宏與被告戊○○各自提出該第二次補充協議書一紙和乙○○簽名
蓋章之切結書及被告戊○○簽發，受款人為自訴人翁嘉宏，發票日期均為８７年１０
月３０日（ＯＣＴ／３０／１９９８），發票金額各為美金拾伍萬元與拾萬元，付款
人為ＦＩＲＳＴ  ＣＯＭＭＥＲＣＩＡＬ  ＢＡＮＫ之支票兩張，有自訴人翁嘉宏簽
名寫日期為８／４之簽收字據一紙各在卷可證（被告戊○○提出之前揭第二次補充協
議書原本與乙○○簽名蓋章之切結書原本及自訴人翁嘉宏簽收之上開支票兩張之簽收
字據一紙等，均核與自訴人翁嘉宏提出之前揭協議書與切結書影本均相符合，於本院
判決後，另行將協議書原本發還被告戊○○，留存影本附卷；見本院卷宗第一宗第７
頁、１１頁；第８９頁；本院卷宗第二宗第１４９頁）。
就上揭簽訂之第二次補充協議書主要內容而言，該第二次補充協議書第二條，係表明
【借用】之性質；而第三條則規定，乙方（即自訴人翁嘉宏）所提供第二項之總資金
，甲方（即被告戊○○）同意於完成交易後，撥０、１元／桶美金支付乙方作為佣金
。第五條亦約定，甲方（即被告戊○○）與其餘共同被告乙○○、己○○和Ｆ、Ｉ、
Ｃ及被告戊○○之配偶陳美足共同簽發上述保證本票新台幣伍百貳拾伍萬元；被告乙○○書立切結書；被告戊○○之配偶陳美足提供前開台北市內湖區○○○○街２３巷
１０號及地下一層房地與台中市○○區○○路二段３０２巷５１號４樓之１３房地作
為擔保；並由被告戊○○簽發上揭ＦＩＲＳＴ  ＣＯＭＭＥＲＣＩＡＬ  ＢＡＮＫ
ＬＯＮＤＯＮ  ＢＲＡＮＣＨ之支票二張，總計金額美金貳拾伍萬元，交付乙方（即
自訴人翁嘉宏）收執，以供自訴人翁嘉宏擔保；且第四條則規定，甲方（即被告戊○○）Ｆ、Ｉ、Ｃ如未與美商Ｓ、Ｔ、Ｇ於八十七年十月三十一日以前之期限內完成交
易時，除不可抗力因素外，甲方仍應於八十七年十月三十一日前清還借款及交付佣金
，並由乙方（即自訴人翁嘉宏）得就上開第二次補充協議書第五條所述約定之擔保標
的物求償等情均如前述。按自訴人翁嘉宏於簽訂上揭第二次補充協議書之際，均有由
被告戊○○簽發上揭總計金額美金貳拾伍萬元之支票二張；且又由被告戊○○與其餘
共同被告乙○○、己○○及第三人陳美足共同簽發前開保證本票；並由第三人陳美足
提供上開房地產；及由被告乙○○書立上開切結書交予自訴人翁嘉宏以供擔保求償；
就此而言，上揭第二次補充協議書內容之款項既係自訴人翁嘉宏同意借貸與被告戊○○，屬於借用之性質，已如前述；則被告戊○○與其餘共同被告乙○○、己○○等人
，主觀上哪有詐欺之犯意？何來施用詐術之行為？又自訴人翁嘉宏豈有何因被告戊○○等人之行為致陷於錯誤而交付財物之可能？
（六）、被告戊○○與自訴人翁嘉宏雙方為再增借款項事宜，嗣於八十七年九月二十
        一日再簽訂協議書，並經被告戊○○之配偶陳美足簽名同意，該議書主要內
        容如下：
 １、   甲方（即被告戊○○）再向乙方（即自訴人翁嘉宏）增借到美金參萬元整。
 ２、   甲方簽發台北市第二信用合作社營業部９１３６一４帳號，第ＡＡ0000
        000號、８７年１１月１０日期，面額新台幣壹佰零伍萬元整之支票乙紙
        ，經己○○先生背書作為借款憑證。
 ３、   另外甲方配偶陳美足，ＦＯＲＭＯＳＡ  ＩＮＴＥＲＮＡＴＩＯＮＡＬ  Ｃ
        ＯＲＰ。乙○○先生、己○○先生共同簽發新台幣壹佰零伍萬元整之保證本
        票，供上揭借款之保證。
 ４、   上揭支票之本票是同一筆借款，不能重複求償。
 ５、   第二次補充協議書第五條第二、三款之約定，於本協議書繼續有效及適用。
 ６、   本件借款，甲方同意於交易完成後，給付美金兩萬元作為佣金；借款及佣金
        之付清，仍以第二次補充協議書之約定為依據。
 ７、   第二次補充協議書與本協議書不牴觸部分仍適用於本協議書。
上揭協議書，復經被告戊○○與其配偶陳美足簽名及自訴人翁嘉宏簽名蓋印其上，此
有自訴人翁嘉宏與被告戊○○各自提出該協議書一紙與前述被告戊○○簽發面額新台
幣壹佰零伍萬元整，並經被告己○○背書之支票乙紙和被告戊○○等共同簽發前開新
台幣壹佰零伍萬元整之本票一紙各在卷可稽（被告戊○○提出之上開協議書原本與支
票一紙及本票一紙，均核與自訴人翁嘉宏提出之前揭協議書與支票該及本票影本均相
符合，於本院判決後，另行將協議書原本發還被告戊○○，留存影本附卷；見本院卷
宗第一宗第１６７至第１６９頁；本院卷宗第二宗第１４９頁）。
由上開雙方所簽訂之該協議書文字與內容可知，其性質實為【借款】；而且被告戊○○於向自訴人翁嘉宏借貸上開美金參萬元之際，尚需簽發付款人為台北市第二信用合
作社，面額新台幣壹佰零伍萬元整之支票乙紙，並由被告己○○背書；同時亦須由被
告戊○○與其配偶陳美足和ＦＯＲＭＯＳＡ  ＩＮＴＥＲＮＡＴＩＯＮＡＬ  ＣＯＲ
Ｐ。及共同被告乙○○、己○○共同簽發上揭新台幣壹佰零伍萬元整之本票，供上揭
被告戊○○向自訴人翁嘉宏借款之保證，均如前述；就此而言，自訴人翁嘉宏於借貸
被告戊○○款項之際，均知悉並要求被告戊○○簽發前開支票並由共同被告己○○背
書；復再要求被告戊○○與其配偶陳美足和ＦＯＲＭＯＳＡ  ＩＮＴＥＲＮＡＴＩＯ
ＮＡＬ  ＣＯＲＰ。及共同被告乙○○、己○○共同簽發上揭新台幣壹佰零伍萬元整
之本票，以供上揭借款之擔保；自訴人翁嘉宏之前開借款債權均能獲得確保，則其於
簽訂前揭協議書，借貸上開美金參萬元與被告戊○○之際，豈會因陷於錯誤而交付財
物？就被告戊○○與其餘共同被告乙○○、己○○而言，主觀上實難認定渠等三人均
有共同意圖為自己不法所有之詐欺犯意，客觀上亦難認定被告戊○○等三人有何施實
詐術之行為至明！
（七）、另依自訴代理人陳福寧律師於本院調查時，於八十九年七月七日提出之自訴
        補充理由狀第五頁第三行至第五行亦自承：「十二月四日戊○○以急用為由
        向自訴人借三二四、三一二元（美金壹萬元），有借據可憑，十二月二十一
        日再向自訴人借借現金陸拾伍萬元（美金貳萬元）。」（見本院卷宗第一宗
        第８０頁）；自訴代理人詹文凱律師於八十九年十月二十四日本院調查時，
        亦陳稱：「八十七年十一月十七日被告戊○○要求再借美金一萬元，自訴人
        在八十七年十二月四日有以現金交給戊○○新台幣參拾貳萬四千三百十二元
        ，在台北市○○○路○段一三七號八樓之一自訴人公司交付給他的。自訴理
        由狀第五頁寫當時是以匯款方式是錯誤的，應是以現金交付，戊○○當場有
        寫壹張借據。（提出借據，閱後發還，詳見本院卷第九十三頁）八十七年十
        二月十九日戊○○、己○○二人到自訴人公司向自訴人要求借美金二萬元，
        以證十二之承諾書所載陳美足之不動產、己○○的退休金、乙○○的股票作
        為擔保，所以自訴人就在八十七年十二月二十一日匯六十五萬元新台幣入戊○○前開銀行帳戶內（按詹文凱律師嗣後於八十九年十一月二十一日提出之
        補充理由狀第三頁第三行則改稱係由自訴人交付現金，見本院卷宗第一宗第
        １９７頁）有關匯款證明，我們下次補呈。」等語在卷（見本院卷宗第一宗
        第１７７頁）。
 １、   由上開自訴代理人之陳詞供述可知，被告戊○○向自訴人取用之上開款項新
        台幣三十二萬四千三百十二元與六十五萬元（共計折合美金三萬元），均是
        被告戊○○向自訴人翁嘉宏借貸使用，經自訴人翁嘉宏同意後，而於自訴人
        翁嘉宏之台北市○○○路○段一三七號八樓之一公司交付現金等情均如上述
        ，並有自訴人翁嘉宏提出被告戊○○簽立之借據影本一紙在卷足稽（該借據
        內容為：玆向翁嘉宏借到新台幣參拾貳萬肆仟參佰壹拾貳元正；見本院卷宗
        第一宗第９３頁）。
 ２、   另依自訴代理人詹文凱律師於八十九年十月二十四日本院調查時，亦陳稱：
        八十七年十二月十九日戊○○、己○○二人到自訴人公司向自訴人要求借美
        金二萬元，以證十二之承諾書所載陳美足之不動產、己○○的退休金、乙○○的股票作為擔保，所以自訴人就在八十七年十二月二十一日匯六十五萬元
        新台幣入戊○○前開銀行帳戶內（按詹文凱律師嗣後提出之補充理由狀第三
        頁第三行則改稱係由自訴人交付現金，見本院卷宗第一宗第１９７頁）」等
        語及，詹文凱律師於八十九年九月十八日提出之自訴理由狀所附之呈諾書內
        容亦係記載如下：玆有富茂國際公司（ＦＯＲＭＯＳＡ  ＰＥＴＲＯＬＥＵ
        Ｍ  ＣＯ、）之負責人戊○○先生向翁嘉宏先生借款總計新台幣柒佰參拾伍
        萬元正，吾等三人己○○、陳美足、乙○○，對此借款願負連帶責任。
（１）、陳美足女士願以本人名下之不動產共六棟，供翁嘉宏先生抵押設定擔保，該
        不動產同意任由翁嘉宏先生處理轉讓或拍賣，作為抵償積欠該款項。
（２）、己○○先生目前服務於中國石油股份有限公司，迄今二十柒年，本人退休金
        （約陸佰萬元）作為擔保，並在三年內辦理退休手續，以退休金作為清償之
        用，洽領退休金時，應會同翁嘉宏先生為之，中油公司將款項撥入本人帳戶
        內，本人決不私自動用，若有違反願負刑事詐欺責任。
（３）、乙○○先生，願將在美國投資美金拾壹萬元之股票換回新台幣，作為擔保及
        清償之用，本人決不私自動用或轉讓。
此有自訴代理人詹文凱律師提出之上揭承諾書影本一紙在卷可稽（見本院卷宗第一宗
第１７３頁）。由此可見，被告戊○○向自訴人取用之上開款項新台幣三十二萬四千
三百十二元與六十五萬元（共計折合美金三萬元），均係經過自訴人翁嘉宏同意，況
且不僅由被告戊○○書寫借據可憑；復經被告戊○○之配偶陳美足提供其名下之不動
產共六棟，供自訴人翁嘉宏設定抵押擔保，而在設定抵押擔保之際，依社會經驗常情
而論，自訴人翁嘉宏理應自會衡量查閱被告戊○○之配偶陳美足提供上開設定抵押擔
保之不動產狀況，爾後始同意設定抵押；故自訴代理人和自訴人自不得因事後被告戊○○無法將所借貸之上開款項清償還返，而指摘執被告戊○○之配偶陳美足之上開不
動產上早有設定，根本無餘額可清賞，逕認為被告等三人係故意詐欺；何況又由被告
己○○與乙○○各自承諾，分別以將來領取之退休金或在美國投資股票換回新台幣，
供作為擔保及清償之用，就自訴人翁嘉宏而言，其於借貸與被告戊○○前開新台幣三
十二萬四千三百十二元與六十五萬元之際，均知悉如何確保其債權，自訴人豈會因被
告戊○○等之行為而陷於錯誤，因而交付財物？何況被告戊○○於向自訴人翁嘉宏取
得前開新台幣三十二萬四千三百十二元與六十五萬元之時，均係經得自訴人之同意，
而屬於民事上之金錢借貸關係，則被告戊○○等三人，何來有意圖為自己不法所有，
以詐術使自訴人翁嘉宏陷於錯誤而交付財物之詐欺犯意與施用詐術詐取財物行為之可
言？
（八）、被告戊○○曾於八十七年六月十二日前往美國與石油貿易商ＳＴＧ公司簽訂
        購油買賣合約書，當時並由自訴人翁嘉宏派選該公司代表趙偉中隨同前往美
        國在德州一家律師事務所簽約，於簽約時對方石油公司曾交付名片與證人趙
        偉中，證人趙偉中表示從名片上可看出有一位係律師，另一位是石油公司總
        裁等情，除據被告戊○○辯稱在卷外，復經證人趙偉中於本院調查時證稱明
        確，業如前述；並有被告戊○○提出於八十七年六月十二日與美國與石油貿
        易商ＳＴＧ公司簽訂，雙方負責人（戊○○Ｃｈｕｎｇ，Ｊｕｉ－Ｈｓｉａ
        ｎｇ；美方：Ｌ、Ａ、Ｔｒａｉｎ）簽名之英文石油買賣合約書原本一份在
        卷可稽（共九頁；ＣＯＮＴＲＡＣＴ  ＯＦ  ＳＡＬＥ  ＡＮＤ  ＰＵＲＣ
        ＨＡＳＥ  ＯＦ  ＮＩＧＥＲＩＡＮ  ＢＲＡＳＳ  ＬＩＧＨＴ  ＣＲＵＤ
        ＥＯＩＬ。ＣＯＮＴＲＡＣＴ  ＮＯ：ＦＩＣ／ＳＴＧ９８－２；見本院卷
        宗第二宗第１００頁；英文影本見本院卷宗第一宗第２４０頁至第２５６頁
        ；於本院判決後，另將上開英文原本發還被告戊○○，留存影本附卷；中文
        本譯文【奈及利亞布雷斯輕質原油買賣合約，合約號碼：ＦＩＣ／ＳＴＧ９
        ８－２】見本院卷宗第一宗第２３２頁至第２３９頁；第１３３頁至第１４
        ０頁）及上開英文名片一紙在卷可證（內容為：ＧＯＲＤＯＮＲ。ＣＯＯＰ
        ＥＲ，ＩＩ  attorney  at  law  Cooper  and  Cooper  3003  South L
        oop  West  Suite206  Houston，Texas 77054；該名片原本一張由被告戊○○提出，於本院判決後，另將該名片原本一張發還被告戊○○，留存影本
        附卷；見本院卷宗第二宗第１４３頁、第１４９頁）。而本院經囑託外交部
        查詢，美國德克薩斯州是否確有一家ＳＴ，ＧＬＯＢＡＬ ＰＲＯＤＵＣＴ
        ＳＣＯＲＰＯＲＡＴＩＯＮ（Petroleum and  Hydrocarbon  Division
        2500  Anges  Street  Corpus  Christi  Texas78405；以及該公司是否有
        登記，負責人姓名；１９９８年時，該公司之Vice President之姓名如何等
        情；經外交部駐休士頓辦事處查詢說明如下：
 １、   經向德州州務卿辦公室查詢，ＳＴ，ＧＬＯＢＡＬ  ＰＲＯＤＵＣＴＳ  Ｃ
        ＯＲＰＯＲＡＴＩＯＮ確有依法向州務卿辦公室申辦法人設立章程「Aritic
        es Of Incorporation」，該公司另向德州Nueces郡申辦營業使用名稱證書?
        Corporate Assumed Name Certificate」之登記。經查，登記人Ｌ、Ａ、Ｔ
        ｒａｉｎ君迄今仍擔任該公司董事長一職。
 ２、   本處另依來函附件買賣契約影本之電話號碼查詢，該公司現名Swiff－Train
        Company，仍位於Corpus  Christi市所列地址，僅電話號碼之前三位之區域
        碼改為361，而非原有之512，董事長Ｔ君在該地上班；至位於休市之分公司
        電話係該公司現任副董事長GORDON COOPER君之專線，地址為3003  S。Loop
        West Suite108  Houston，Tx77054。另查該公司網址為WWW。Swiff－Train
        Com ，有關該公司現況可逕上網查詢。
 ３、  隨附本處洽請德州州務卿辦公室提供之該公司登記相關文件影本如附件，請
       參處。
此有外交部駐休士頓辦事處函臺灣高等法院，再由臺灣高等法院函復本院之函共二件
在卷足憑（見本院卷宗第二宗第１０１頁，第１１１頁，第１１２頁，第１５５頁至
第１６１頁）。由此可見，該ＳＴ，ＧＬＯＢＡＬ  ＰＲＯＤＵＣＴＳ  ＣＯＲＰＯ
ＲＡＴＩＯＮ即ＳＴＧ公司確實在美國德州有依法向州務卿辦公室申辦法人設立章程
，而為合法登記之公司；而被告戊○○陳稱其於八十七年六月十二日前往美國與石油
貿易商ＳＴＧ公司負責人Ｌ、Ａ、Ｔｒａｉｎ簽訂石油買賣合約（即輕質原油買賣合
約）一事，自可信為真實。
（九）、又登記於奈及利亞之富茂石油公司【即ＦＯＲＭＯＳＡ  ＰＥＴＲＯＬＥＵ
        Ｍ  ＣＯ、，（ＮＩＧ）ＬＴＤ。】曾於１９９８年１１月２日以Ｅ－mail
        至台北之ＦＯＲＭＯＳＡ  ＩＮＴＥＲＮＡＴＩＯＮＡＬ  ＣＯＲＰ。（即
        ＦＩＣ公司），其主要內容如下：
  １、  原排定九月底之１００萬桶，由於本公司總經理ＭＲ。ＬＡＲＲＹ  ＥＳＩ
        Ｎ之婚禮（９月２６日加拿大）無法臨時取消，所以經與ＢＵＹＥＲ及奈方
        協調後改為十月份交貨。
  ２、  十月初趕抵奈及利亞，開始安排裝油事宜時，奈及利亞政府接獲情報有環保
        團體／異議分子揚言要破壞原油輸出設備，（油管／港口設施），所以宣佈
        關閉所有原油出口港，實施安全檢查並派兵進駐，所有排訂之出口日期全部
        順延，但仍然於十月中旬發生爆炸，傷亡５００多人。（附臺灣８７年１０
        月２０日聯合報供參考，附件一）
  ３、  經與ＳＴ，ＧＬＯＢＡＬ緊急協商後，他們表明願意延期，一直等到奈方恢
        復出口作業，同時該公司董事長ＭＲ。Ｌ、Ａ、Ｔｒａｉｎ也將於本週（１
        １月５日趕來台北會商有關事宜。
上開內容，有被告戊○○於本院調查時提出之該Ｅ－mail內容影本一紙和報紙影本一
紙各在卷可稽（本院卷宗第一宗第１２１頁、第１２０頁）。而上開美商ＳＴ，ＧＬ
ＯＢＡＬ公司（ＳＴＧ公司）負責人ＭＲ。Ｌ、Ａ、Ｔｒａｉｎ，亦以Ｅ－mail通知
被告戊○○之（ＦＩＣ公司，於１９９８年１０月２６日收文），表示其將於１１月
５日抵達台北，希望在台北與被告戊○○見面，並於１１月８日離開台北返回美國等
情，亦有被告戊○○於本院調查時提出之該Ｅ－mail內容影本一紙在卷可證（本院卷
宗第二宗第１２０頁）。
  ４、本院經囑託外交部查詢，在奈及利亞國家是否有一家ＦＯＲＭＯＳＡ  ＰＥＴ
  ＲＯＬＥＵＭ  ＣＯ、，（ＮＩＧ）ＬＴＤ。２ＦＩ；AIICO  PLAZA  BIDG；AFRI
  BANK  STREET,VICTORIA ISLAND,LAGOS  NIGERIA。該公司負責人姓名為何？
  至目前為止是否確實有該公司？嗣經外交部駐奈及利亞代表處查詢說明如下：
  （１）、奈國有一家公司名為ＦＯＲＭＯＳＡ  ＰＥＴＲＯＬＥＵＭ  ＣＯ、，（
  ＮＩＧ）ＬＴＤ。
  （２）、營業所設在２FLOOR，AIICO PLAZA  BIDG；AFRIBANK  STREET,VICTORIA
          ISLAND,LAGOS，NIGERIA。
  （３）、該公司負責人為總經理ＭＲ。ＬＡＲＲＹ  ＥＳＩＮ，負責奈國地區業務
          。
  （４）、至目前為止該公司仍然存在。
此有外交部駐奈及利亞代表處函臺灣高等法院，再由臺灣高等法院函復本院之函一件
在卷足憑（見本院卷宗第二宗第１０９頁，第１１０頁，第１１２頁，第１５２頁至
第１５４頁）。由此可知，在奈及利亞國家確實有該ＦＯＲＭＯＳＡ  ＰＥＴＲＯＬ
ＥＵＭ  ＣＯ、，（ＮＩＧ）ＬＴＤ。之富茂石油公司存在，且該公司負責人則為總
ＭＲ。ＬＡＲＲＹ  ＥＳＩＮ，亦與前開奈及利亞之富茂石油公司【即ＦＯＲＭＯＳ
Ａ  ＰＥＴＲＯＬＥＵＭ  ＣＯ、，（ＮＩＧ）ＬＴＤ。】於１９９８年１１月２日
以Ｅ－mail通知台北之ＦＯＲＭＯＳＡ  ＩＮＴＥＲＮＡＴＩＯＮＡＬ  ＣＯＲＰ。
（即ＦＩＣ公司），其提及之主要內容，ＭＲ。ＬＡＲＲＹ  ＥＳＩＮ之人之姓名相
符。可見被告戊○○所辯前開情節與其提出之上揭Ｅ－mail內容影本等情應可採信。
（十）、曾於七十九年九月間當時在中國石油股份有限公司擔任礦務處處長之證人甲○○，於本院調查時證稱：【戊○○跟中油公司有過接觸，但我們沒有請他
        當我們公司的顧問，但我們約在七十九年九月間有請壹個奈及利亞的人（Ｃ
        ＨＵＫＳ）擔任探油方面的顧問，我們沒有請戊○○擔任中油公司的顧問，
        與他也沒有合約，也沒有付過他錢。油品方面的意義是指探油、買油、賣油
        ，我們礦務處只負責探油的工作。】，【問：七十九年九月十一日中油公司
        有開會，為何會通知戊○○到場開會？答：七十九年八月，經過中、奈國際
        開發公司，該公司的成員有成天君、戊○○二人，他們是在奈及利亞做生意
        的，但什麼身分他們未表明過，他們是經過中油公司總經理關永實介紹交辦
        ，說他們公司可以幫我們中油公司的忙，可以幫我們公司拿到奈及利亞的簽
        證，讓我們中油公司的人可以進到奈及利亞與該國政府的人談判拿到奈及利
        亞的石油礦區。我們公司一直希望能到非洲產油國家探油，但一直無法拿到
        簽證，所以無法進入。七十九年八月間，經過中奈開發公司的幫忙，中油公
        司人員能到香港的奈及利亞的領事館拿到奈及利亞的簽證。拿到簽證後，公
        司就派我及供應處處長張鴻江直接去奈及利亞，到了奈及利亞以後，奈及利
        亞石油部的人員不接見我們，我們發現奈及利亞國家不很上軌道，我們無法
        與他們石油部的人談，後來經過中奈開發公司的成天君、戊○○二人介紹奈
    及利亞人ＣＨＵＫＳ與我們見面，經ＣＨＵＫＳ安排，我們才順利的進入奈
        及利亞的石油部見到石油部的探油部門的主管。我們交談之後，該部門主管
        提到兩個問題，第一個問題是，中油公司要買到奈及利亞國家生產的石油是
        不可能的，因為奈及利亞石油都已經有客戶買完了，沒有石油再賣給我們了
        ，第二個問題，探油方面，奈及利亞政府準備在民國八十年初開放一些礦區
        讓外國公司去投標，我們就回國了，當時我感覺，奈國要去探油，若由中國
        石油公司單獨去，是不太可能，於是我們就想到要請一位奈及利亞的顧問，
        在那邊隨時幫我們的忙，這樣才有機會，因此中油公司就開始準備請了奈及
        利亞ＣＨＵＫＳ當顧問，ＣＨＵＫＳ是經由中奈公司介紹給中油公司的，另
        一方面我們也準備開始投標的工作，於是我們在七十九年九月十一日開了這
        個會，才通知中奈公司的成天君、戊○○、ＣＨＵＫＳ及中油公司有關的人
        員參加開會商量請ＣＨＵＫＳ當顧問及準備到奈國參加投標探油的事情。當
        時開會時，以我的記憶所及，我們有決定請ＣＨＵＫＳ當中油公司駐奈及利
        亞的顧問。當時我是擔任礦務處處長，該會議是由我主持的。第二天，我們
        就與ＣＨＵＫＳ簽了合約了，之後中油公司很多與奈及利亞政府洽談及看地
        址的資料，都是經過他的安排而順利完成。我是在八十二年三月一日離開礦
        務處處長職務的。八十四年七月三十一日從中油公司退休下來，很多資料都
        不在我這裡，資料應該在經辦人員庚○○手上。】，【中奈開發公司曾經幫
        我們中油公司的忙，拿到奈及利亞的簽證，並介紹奈及利亞的顧問給我們公
        司，因為這樣的幫忙，所以我們後來有標到奈及利亞的壹個石油礦區，戊○○是中奈國際開發公司的成員，但是何地位我不清楚。約在八十年一月份中
        油公司去奈國投標的，經過三、四個月之後，有標到壹個礦區。】；又七十
        九年九月間當時在中國石油公司礦務處國外規劃組擔任承辦人之證人庚○○
        ，於本院調查時亦證稱：【問：七十九年九月十一日你們中油公司為何會請
        戊○○開會？答：因為我們處長甲○○之前有到奈及利亞國家，知道奈及利
        亞要開放石油礦區，中油公司鑑於奈及利亞是產油國，中油公司有意到奈及
        利亞投標，但中油公司以往與奈及利亞國營的石油公司在探勘石油業務方面
        沒有交往，招標的資訊取得較困難，甲○○去奈國回來之後，覺得中油公司
        有必要在奈國找壹個當地人士，協助中油公司取得招標的資訊，李處長到奈
        國之後，當地有一些黑人想要承攬此業務，但李處長瞭解ＣＨＵＫＳ能力較
        強，所以回國之後，就有意請ＣＨＵＫＳ擔任我們在奈及利亞的投標顧問，
        協助我們取得資訊。ＣＨＵＫＳ找他在臺灣的朋友戊○○、成天君當他在臺
        灣的聯絡人，請他們二人與中油公司聯繫，他們二人都是中奈國際開發公司
        的人員，所以我們才會開此會議，當時ＣＨＵＫＳ也有來參加開會，我們通
        知戊○○、成天君到場開會是應ＣＨＵＫＳ的要求的，為何ＣＨＵＫＳ要請
        戊○○、成天君一起來開會，我就不知道了。當天開會也有請中油公司海域
        及海外探勘處的人員參加，開會結果，決定寫簽呈建議中油公司聘請ＣＨＵ
        ＫＳ擔任我們中油公司在奈及利亞的石油開放礦區的投標顧問，並決定中油
        公司有意在奈及利亞投標，並派遣技術人員去查資料。我們有與ＣＨＵＫＳ
        討論參與投標的細節。】，【問：戊○○曾經說，他有協助中油公司在奈及
        利亞標到石油礦區？是否有此事？答：就我瞭解，我們是請ＣＨＵＫＳ擔任
        投標顧問後，中油公司直接向奈及利亞國家石油公司購買資料、標單及查閱
        資料，最後中油公司以ＯＰＩＣ的名義直接跟奈及利亞國家石油公司投標的
        。奈國通知我們得標，也是直接通知我們的ＯＰＩＣ，我們曾經得標過，得
        標ＯＰＬ二○八陸上石油礦區。整個程序都是我們直接跟奈及利亞國營石油
        公司聯繫，戊○○自稱有幫忙過，但我們從未委託他去做。我們從未支付過
        戊○○任何一毛錢，也沒有給他任何在奈及利亞的頭銜。】各等語明確在卷
        （本院卷第二宗第１２４頁至第１２９頁）。由此可知，奈及利亞人ＣＨＵ
        ＫＳ確實是經由中奈國際開發公司介紹給中國石油公司，在中國石油公司擔
        任在奈及利顧問；嗣經ＣＨＵＫＳ之安排，中國石油公司才得以順利的進入
        奈及利亞的石油部見到石油部的探油部門的主管。而中國石油公司確實也因
        為中奈國際開發公司之幫忙，標到奈及利亞的一個石油礦區等情，已如上開
        證人甲○○之證述，可見被告戊○○辯稱其曾經協助中國石油公司標到一個
        在奈及利亞的石油礦區等情，亦屬信而有徵。
（十一）、又被告戊○○曾於八十七年一月間與美國一家石油貿易商ＧＥＯＲＧＥ
          ＢＯＵＲＤＥＫＡＳ  ＡＳＳＯＣＩＡＴＥＳ公司有一筆石油買賣，因該
          美商公司負責人ＧＥＯＲＧＥ  ＢＯＵＲＤＥＫＡＳ要求被告戊○○開一
          張七十萬美金的履約保證金，嗣經被告戊○○由其股東陳榮俊提供之有價
          證券作為擔保品，向亞太商業銀行申請開出一張ＳＴＡＮＤＢＹＬ╱Ｃ，
          面額美金七十萬元，並經由美國紐約銀行擔保，惟因該美國貿易商負責人
          ＧＥＯＲＧＥ  ＢＯＵＲＤＥＫＡＳ並未依照合約開出信用狀，而直接向
          他們（買方公司）在沙烏地阿拉伯指定的銀行請求被告戊○○違約付款，
          要求賠償七十萬美元，隨後紐約銀行台北分行堅持要求被告戊○○支付七
          十萬美金；嗣經被告戊○○查證，認為該美國貿易商負責人ＧＥＯＲＧＥ
          ＢＯＵＲＤＥＫＡＳ意圖詐欺，因而向臺灣台北地方法院檢察署提起詐欺
          告訴，並經被告戊○○具狀向上開檢察署，函請亞太商業銀行與美國紐約
          銀行台北分行對「富茂國際開發公司」由亞太商業銀行於民國八十七年（
          西元一九九八年）三月十六日開出之履約保證函號碼：ＳＴＡＮＤＢＹＬ
          ╱Ｃ  ＮＯ：ＡＯＢＵ８Ｍ７Ａ８０００２  ＤＡＴＥＤ  ＭＡＲ。１６
          ，１９９８。（西元１９９８年，３月１６日開立），請依法扣押，請查
          照。
上開情節，業經本院調取被告戊○○具狀向上開檢察署對於該美商公司負責人ＧＥＯ
ＲＧＥ  ＢＯＵＲＤＥＫＡＳ提起詐欺案件告訴之臺灣台北地方法院檢察署八十七年
度偵字第九四二九號偵查卷宗核閱無訛，並有自訴人代理人詹文凱於八十九年九月十
九日本院調查時提出之自訴理由狀所附之前揭檢察署函請美國紐約銀行台北分行扣押
函影本一紙在卷可證（本院卷第一宗第１５９頁）。故自訴人與代理人指摘前開扣押
之履約保證函擔保金七十萬美金，根本不是由被告戊○○經營之富茂公司提供富茂公
司或被告戊○○亦無權領取，更不可能教自訴人等抵充債務，而認為是被告戊○○欺
之開始云云；惟查：被告戊○○與自訴人翁嘉宏早已於八十七年六月九日訂立前開協
議書，當訂立上開協議書時，該協議書第１條僅述及【其中美金３０萬元係擔保甲方
即被告戊○○向台北國際商業銀行開立有條件的履約保證函；另外美金十萬元現金係
作業費用。】；何況於簽訂前揭協議書同時，並由被告戊○○與共同被告己○○、乙○○共三人，共同簽發新台幣三百五十萬元和一千零五十萬元，發票日均為八十七年
六月九日，到期日亦均為八十七年十月三十日之本票各一紙交付自訴人翁嘉宏收執，
已如前述；而前揭之【富茂國際開發公司在亞太商業銀行八十七年三月十六日開出之
履約保證函號碼：ＳＴＡＮＤＢＹ／ＣＮＯ。ＡＯＢＵ８Ｍ７Ａ８００２，ＤＡＴＥ
Ｄ  ＭＡＲ，１６，１９９８。金額美金柒拾萬元，甲方同意作為本件美金肆拾萬元
提供之質押，在甲方未償還乙方所提供之美金四十萬元及佣金前，或未經乙方同意前
，不得獨自與ＧＥＯＲＧＥ  ＢＲＯＵＲＤＥＫＡＳａｎｄＡＳＳＯＣＩＡＴＥＳ成
立和解，或交付款項。】等條件內容，亦係事後於八十七年六月二十四日訂立前開補
充協議書時，始行具體訂入；何況，該七十萬美金的履約保證金，係經由被告戊○○
之股東陳榮俊提供之有價證券作為擔保品，向亞太商業銀行申請開出；就此而言，如
何謂被告戊○○係故意詐欺？
（十二）、按自訴人翁嘉宏與被告戊○○雙方於八十七年六月九日訂立前揭協議書時
          ，既係在第三人林憲同律師之見證下所簽訂，而由乙方之自訴人翁嘉宏同
          意提供美金四十萬元，專供甲方即被告戊○○使用於Ｆ、Ｉ、Ｃ與Ｓ、Ｔ
          、Ｇ之交易等情，前已詳述；況且自訴人翁嘉宏當時與被告戊○○雙方為
          求合作完成ＦＯＲＭＯＳＡＩＮＴＥＲＮＡＴＩＯＮＡＬ  ＣＯＲＰ。（
          簡稱Ｆ、Ｉ、Ｃ）與美商Ｓ、Ｔ、ＧＬＯＢＡＬＰＲＯＤＵＣＴＳＣＯＲ
          Ｐ。（簡稱Ｓ、Ｔ、Ｇ）之交易，而訂立前開該協議書時，自訴人翁嘉宏
          於本院調查時亦自承，其當時為【民眾日報的執行副社長】等語明確在卷
          （見本院卷宗第一宗第９８頁）；自訴人翁嘉宏當時既為民眾日報的執行
          副社長，負責報社業務，可見其本人具有相當豐富之社會經驗與閱歷，在
          社會具有相當之社經地位；被告戊○○與自訴人翁嘉宏在談論合作完成Ｆ
          ＯＲＭＯＳＡＩＮＴＥＲＮＡＴＩＯＮＡＬ  ＣＯＲＰ。（簡稱Ｆ、Ｉ、
          Ｃ）與美商Ｓ、Ｔ、ＧＬＯＢＡＬＰＲＯＤＵＣＴＳＣＯＲＰ。（簡稱Ｓ
          、Ｔ、Ｇ）之交易，訂立前開該協議書時，並由自訴人翁嘉宏同意提供美
          金四十萬元之合作議案時，就此雙方合作議案之金額高達美金四十萬元，
          衡情論理，自訴人翁嘉宏豈會輕忽大意，而不審慎思考該合作議案之利弊
          得失？再就自訴人翁嘉宏之代理人即合夥人丁○○於本院調查時亦供稱：
          【我跟翁嘉宏、簡政良三個人是合夥股東，共推翁嘉宏為代表簽署人，實
          際執行人是我本人，由我負責談判過程，所以我比較清楚。】（見本院卷
          宗第二宗第４７頁）；【從八十七年六月開始，大概有開過十幾次的會，
          都在我們南京東路公司地址，每次我們開會時，大都由我主持，股東翁建
          暉代表我們三人在買賣石油的協議書上簽字，對方有戊○○負責帶隊，陳
          開風是他的合夥人，乙○○有時也會到場，他只是介紹人，他不瞭解他們
          作業內容，只是傳達訊息。當時己○○也有拿出他當時在富茂國際開發股
          份有限公司上班的名片給我，名片下次我補呈，我當時以為他是富茂公司
          的人，當時不知道他在中油公司上班，開過幾次會之後才慢慢知道他在中
          油公司上班，且他自己也表明身分，說他在中油公司上班，我認為己○○
          身為中油公司國營機構高級主管，他說的話應該沒有問題，所以我們就相
          信他們】（見本院卷宗第一宗第１４５頁）；【當時被告戊○○跟自訴人
          說有石油的交易買賣，當時在前述台北市○○○路○段一三七號八樓之一
          那地點講的，我們三個股東均在場，當時對方有被告己○○、戊○○、孫
          有達三人在場，這二十壹萬美金陸陸續續都是以投資石油有關之事由拿給
          他們。】各等語明確在卷（見本院卷宗第一宗第１２９頁）。就被告莊瑞
          祥與自訴人翁嘉宏在談論合作完成前開ＦＯＲＭＯＳＡＩＮＴＥＲＮＡＴ
          ＩＯＮＡＬ  ＣＯＲＰ。（簡稱Ｆ、Ｉ、Ｃ）與美商Ｓ、Ｔ、ＧＬＯＢＡ
          ＬＰＲＯＤＵＣＴＳＣＯＲＰ。（簡稱Ｓ、Ｔ、Ｇ）之交易，訂立上揭協
          議書，由自訴人翁嘉宏同意提供美金四十萬元之合作議案，該合作議案之
          金額高達美金四十萬元，款項可說重大等情，均如前述；何況自訴人翁嘉
          宏之代理人即合夥人丁○○亦供稱開會有十餘次，當時其與其他合夥股東
          即自訴人翁嘉宏與簡政良等三人均在場等情，亦如前述；依社會常情經驗
          而言，自訴人翁嘉宏與其合夥股東簡政良及丁○○等三人，既然開過十餘
          次會，且渠等三人均在場，則就該投資石油合作交易議案之金額如此鉅大
          ，自訴人翁嘉宏與其合夥股東簡政良及丁○○等三人必定經過深思熟慮，
          考量投資盈虧與風險負擔後，始作審慎投資之決定；故由上述說明以觀，
          自訴人翁嘉宏與其合夥股東丁○○等三人豈會因被告戊○○之要求合作石
          油交易之請求，即輕易陷於錯誤，而陸陸續續被騙交付前開款項高達美金
          二十一萬元之多！
七、      綜上調查，本件自訴人對被告戊○○等三人提起本件詐欺自訴，並未確切
          舉證被告戊○○等三人確犯有何詐欺罪之具體事證；而自訴人與其代理人
          所提出之上開協議書、補充協議書、第二次補充協議書、切結書、臺灣台
          北地方法院檢察署函、富茂國際開發公司函、ＦＯＲＭＯＳＡ  ＰＥＴＲ
          ＯＬＥＵＭ  ＣＯ、，（ＮＩＧ）ＬＴＤ。（奈及利亞）富茂石油公司、
          本票、支票、承諾書、匯款單、名片、中國石油公司函、陳美足不動產謄
          本（以上均影本）等證物，經本院審核調查結果，並不足以資為被告三人
          犯有詐欺取財罪之犯罪依據；另本院詳閱自訴人與其代理人所提出之前開
          綜合自訴理由狀、自訴理由狀、補充自訴理由狀及辯論意旨狀等，亦認為
          不足以認定被告三人確實犯有上開詐欺取財罪犯行。再本院依職權調查結
          果，亦無法證明被告戊○○等三人確實有對自訴人施用詐術，使自訴人陷
          於錯誤而交付前開款項之詐欺犯行，可見被告戊○○與己○○及乙○○三
          人，所辯並非有意故意詐欺自訴人翁嘉宏等之上開情節，應可採信。本件
          核屬自訴人翁嘉宏與被告戊○○等三人間之民事借款債務和契約履約等之
          民事問題；被告三人所為，核與詐欺罪之構成要件均有未合；揆諸前開判
          例說明，自難遽論被告三人以詐欺罪責；此外本院又查無其他積極確切事
          證足認被告被告戊○○等三人有何犯行，因均不能證明被告等三人犯罪，
          自應諭知渠等三人均為無罪之判決。
據上論結，應依刑事訴訟法第三百四十三條、第三百零一條第一項前段，判決如主文
。
中      華      民      國      九十      年      十    月    十一    日
                                     臺灣臺北地方法院刑事第七庭
                                         法  官      陳  坤  地
右正本證明與原本無異。
如不服本判決，應於判決送達後十日內向本院提出上訴狀(應抄附繕本)。
                                         書記官      楊  志  純
中      華      民      國      九十      年     十     月    十二    日


司法院資訊處製作；財團法人民間司法改革基金會備份。
